【裁判字號】    98,消債抗,46
【裁判日期】    980429
【裁判案由】    更生抗告
【裁判全文】
臺灣基隆地方法院民事裁定            98年度消債抗字第46號
抗  告  人  甲○○
上列抗告人因聲請更生事件，對於中華民國98年 2月24日本院97
年度消債更字第 391號第一審裁定提起抗告，本院第二審合議庭
裁定如下：
    主  文
抗告駁回。
抗告程序費用新臺幣壹仟元由抗告人負擔。
    理  由
一、本件抗告意旨略以：
  (一)抗告人於民國97年1月至12月之收入總額為新臺幣（下同）3
    95,396元，平均每月收入為32,950元，非如原審所計算397,
    155元，而抗告人於原審所陳報之每月收入僅 27,096元，係
    依據97年3月至8月薪資單計算之。
  (二)又抗告人97年平均每月收入固為32,950元，但目前所得約為
    27,096元，抗告人為表示還款誠意，亦同意刪除網路費用及
    有線電視費用，扣除每月必要支出17,768元，僅餘 9,328元
    ，至於母親之扶養費用負擔係為人子女該盡之孝親義務，抗
    告人每月個人生活費僅約 4,000元，亦係為盡孝道故縮減自
    身生活開支。
  (三)另抗告人於97年7月申請前置協商，協商當時收入約為30,38
    0 元（依據97年2月至7月之薪資單計算），扣除平均每月支
    出11,768元、房屋貸款共6,000元，所剩餘額 12,612元，顯
    然無法負擔最大債權銀行所提分80期、月付16,000元之還款
    方案，而協商當時新光銀行不同意再降低還款金額，並非抗
    告人不願負擔，為此依法提出抗告並聲明廢棄原裁定。
二、按「為使負債務之消費者得依本條例所定程序清理其債務，
    以調整其與債權人及其他利害關係人之權利義務關係，保障
    債權人之公平受償，謀求消費者經濟生活之更生及社會經濟
    之健全發展，特制定本條例。」、「債務人不能清償債務或
    有不能清償之虞者，得依本條例所定更生或清算程序，清理
    其債務」，消費者債務清理條例（以下簡稱本條例）第 3條
    定有明文，是本條例之立法目的在於陷於經濟上困境之消費
    者若任其於惡性循環之債務窘境中自生自滅，其將衍生嚴重
    之社會問題，致難以維持安定之社會經濟秩序，故有分別情
    形依更生或清算之程序清理其債務之必要，藉以妥適調整其
    與各相關債權人等間之權利義務關係，以謀求消費者經濟生
    活之更生機會，從而健全社會經濟發展。惟私法上之債之關
    係，係以當事人間之信賴關係為基礎，為社會經濟組織之重
    要支柱，故當事人於以法律行為追求自己之利益之際，亦應
    顧及對方之利益，並考量債權債務在社會上之作用，本於誠
    實及信用之原則，行使其債權及履行其債務，故債務人欲以
    本條例調整其所負之義務，自應本於誠信原則之本旨，僅在
    其不能清償債務或有不能清償之虞而使其陷於經濟上之困境
    時始得准許之，以避免其藉此善意之立法而惡意圖謀減免債
    務，致使社會陷於道德之危險，並使信用緊縮而造成社會經
    濟之動盪。又依本條例第151條第1項、第 5項規定，係採「
    協商前置主義」，而債務人於協商程序中，自應本於個人財
    產及收支狀況，依最大誠信原則，商討解決方案，如終究不
    能協商，於聲請更生或清算時，法院審酌上開條文所謂「不
    能清償或有不能清償之虞」，允宜綜衡債務人全部收支及財
    產狀況，評估是否已不能維持符合人性尊嚴之最基本生活條
    件，如曾有協商方案，其條件是否確實不能達到上開基本之
    要求等，為其判斷之準據。茍債務人於前置協商程序中，對
    於金融機構債權人所提出之還款方案，並非不能負擔者，即
    難認債務人有何不能清償債務之情。
三、經查：
  (一)抗告人確於本條例施行後與最大金融機構債權人臺灣新光銀
    行先行債務協商而不成立，此有抗告人於原審提出之前置協
    商不成立通知書為證，依該通知書上之記載，抗告人係因「
    未能接受顯足以負擔之還款方案」致協商不成立，而依抗告
    人之說明，臺灣新光銀行所提出之還款方案為分80期、每月
    償還16,000元，合先敘明。
  (二)抗告人固稱97年平均每月必要支出為17,768元（房屋稅 111
    元、水費501元、電話費793元、電費769元、天然氣費638元
    、加油費800元、勞健保及醫療險1,156元、華南銀行房屋貸
    款3,000元、新光銀行房屋貸款3,000元、個人膳食費 4,000
    元、母親扶養費 3,000元），然依抗告人於原審所提抗告人
    母親之綜合所得稅各類所得資料清單，其於96年尚有薪資、
    利息等收入合計24,827元，且目前尚有存款 247,105元，為
    抗告人所自陳，顯然抗告人母親尚得依自身之財產維持生活
    ，依民法第1117條規定：「受扶養權利者，以不能維持生活
    而無謀生能力者為限。前項無謀生能力之限制，於直系血親
    尊親屬，不適用之。」，抗告人母親自無受扶養之必要，抗
    告人主張每月須支付母親扶養費 3,000元云云，尚屬無據，
    則抗告人每月之必要支出應為 14,768元（17,768元－3,000
    元＝14,768元）。
  (三)另依抗告人所提資薪轉帳明細，抗告人於97年度之實際領取
    總額固為 395,396元，此數額係已扣除抗告人之勞健保費及
    其他醫療保險費用後之實際收入，而抗告人上揭每月必要支
    出，係包含勞健保及其他醫療保險費用在內，因此抗告人之
    收入自應加計該預先扣除之費用，始為合理。又依抗告人於
    原審提出之薪資明細表，抗告人於97年1至5月每月之勞健保
    及保險費用扣除額為922元，6至9月每月為1,315元，10至12
    月每月為1,307元，則抗告人於97年之收入總額應為409,537
    元（計算式： 395,396元＋992元×5個月＋1,315元×4個月
    ＋1,307元×3個月＝409,537元），平均每月收入應為34,12
    8元（元以下四捨五入）。
四、綜上所述，以抗告人97年平均每月收入34,128元，扣除必要
    支出14,768元，尚有19,360元之餘額可供抗告人運用，即使
    依抗告人在抗告理由陳稱其97年平均每月收入為32,950元，
    扣除必要支出14,768元，仍有17,121元之餘額，堪認抗告人
    應能負擔臺灣新光銀行所提每月給付16,000元之還款方案。
    從而，原審認定抗告人無不能清償債務之虞，裁定駁回抗告
    人更生之聲請，自無違誤，抗告意旨指摘原裁定為不當，求
    為廢棄原裁定，為無理由，應予駁回。
五、依消費者債務清理條例第15條，民事訴訟法第495條之1第 1
    項、第449條第1項、第95條、第78條，裁定如主文。
中    華    民    國    98    年    4     月    29    日
                  民事庭審判長法  官  李媛媛
                              法  官  王翠芬
                              法  官  陳湘琳
以上正本係照原本作成。
本件裁定不得再抗告。
中    華    民    國    98    年    4     月    29    日
                              書記官  張慧儀


司法院資訊處製作；財團法人民間司法改革基金會備份。
